最高法院刑事判決　　　　　　九十六年度台上字第三０五四號
上　訴　人　台灣高等法院檢察署檢察官
被　　　告　甲○○
　　　　　　乙○○
上 列一 人
選任辯護人　李振燦律師
上列上訴人因被告等違反商業會計法案件，不服台灣高等法院中
華民國九十五年二月二十七日第二審更審判決（九十二年度上更
(二)字第七七一號，起訴案號：台灣台北地方法院檢察署八十五年
度偵字第二五０六一號、八十七年度偵字第二一０六號），提起
上訴，本院判決如下：
    主  文
原判決撤銷，發回台灣高等法院。
    理  由
壹、甲○○部分：
本件原判決認定被告甲○○係信安興業股份有限公司（下稱信安
公司）總經理，為公司負責人。其有原判決事實壹所載，基於逃
漏稅捐之犯意，於民國八十二年間，明知信安公司並未向愛心塑
膠企業有限公司等公司、行號買受或託運貨物，仍多次提供信安
公司之統一編號及金額等不實資料予意圖幫助信安公司逃漏稅捐
之上開公司、行號負責人朱燆亮等人，由彼等或不知情之成年會
計製作屬於會計憑證性質之統一發票，填載虛偽之貨品名稱、數
量、金額及買受人為信安公司之不實資料後，交付甲○○，作為
不實之進項憑證（甲○○則按統一發票金額百分之六至百分之十
支付代價）由信安公司不知情之成年會計，將之列入得扣抵進項
稅額內，製作營利事業所得稅結算申報書，持向桃園縣稅捐稽徵
處行使，而逃漏營業稅；復於八十三至八十五年間，將上開不實
事項登載於其業務上作成之營利事業所得稅結算申報書上，持向
財政部台灣省北區國稅局申報，以此不正當方法，分別逃漏八十
二、八十三及八十四年度營利事業所得稅，均足以生損害於稅捐
稽徵機關對於稅捐稽徵管理之正確性等情，因而撤銷第一審關於
甲○○部分之判決，改判依行為時刑法所定牽連犯之例，從一重
論處甲○○共同連續商業負責人，以明知為不實之事項，而填製
會計憑證罪刑（緩刑五年），固非無見。
惟查：（一）有罪判決書之事實記載，為適用法令之準據，法院
應將依職權認定之犯罪事實，翔實記載，然後於理由內逐一說明
其憑以認定之證據，並使事實認定與理由說明，互相適合，方為
合法。經查：１、原判決論處甲○○商業負責人，以明知為不實
之事項，而填製會計憑證罪刑，然事實欄僅泛稱：甲○○多次提
供金額等不實資料予朱燆亮等人，再由邱桂琴及各該公司不知情
之成年會計，部分於「如附件所示」時間，於業務上應製作屬於
會計憑證性質之統一發票，填載虛偽之貨品名稱、數量、金額及
買受人為信安公司之不實資料後，交付甲○○，作為不實之進項
憑證（部分發票日期、金額「如附件所示」）云云（見原判決第
二頁第十六至二十六行）。對於甲○○究在何時？提供如何之金
額？交由何公司、行號？開立何種內容不實之統一發票？供信安
公司作為進項憑證等犯罪事實，並未具體記載，且原判決並無任
何附件可供憑參，致該部分事實尚不明確（按：原判決附表所列
資料，係第一審共同被告薛智猶被訴收受信安公司交付之賄賂支
票，與甲○○本件犯行無關，附此敘明。）２、原判決事實欄記
載：甲○○係提供信安公司之統一編號及金額等資料予意圖幫助
信安公司逃漏稅捐之朱燆亮等人云云（見原判決第二頁第十六至
二十一行），似認朱燆亮等人係幫助信安公司逃漏稅捐；然理由
欄卻稱：甲○○與朱燆亮等人（該部分所論為共同正犯之「劉鴻
輝」，並未於事實欄列載），就所犯稅捐稽徵法第四十七條第一
款、第四十一條等犯罪有犯意之聯絡及行為之分擔，應論以共同
正犯云云（見原判決第三頁倒數第二至七行），事實認定與理由
說明未盡一致，自有理由矛盾之違背法令。（二）判決不適用法
則或適用不當者，為違背法令，刑事訴訟法第三百七十八條定有
明文。經查：１、稅捐稽徵法第四十七條第一款所定，公司法規
定之公司負責人應受處罰，係自同法第四十一條轉嫁而來，非因
身分成立之罪，此一處罰主體專指公司法規定之公司負責人而言
；倘非公司之負責人，即非轉嫁之對象，縱有參與逃漏稅捐之行
為，應適用特別規定，成立同法第四十三條第一項之幫助逃漏稅
捐罪，不能論以同法第四十一條逃漏稅捐罪之共同正犯。原判決
認幫助信安公司逃漏稅捐之朱燆亮等人與甲○○間，就甲○○應
依稅捐稽徵法第四十七條第一款、第四十一條處罰之罪，有犯意
之聯絡及行為之分擔，應論以共同正犯云云，有判決適用法則不
當之違背法令。２、公司負責人依稅捐稽徵法第四十七條第一款
適用徒刑之處罰，乃屬代罰之性質，並非因其本身之犯罪而負行
為責任，已如上述。而行為時刑法第五十五條規定之牽連犯，必
須同一人犯一罪而其方法或結果行為另犯他罪名，始克相當；亦
即必須同一犯罪主體之二個以上犯罪行為間，具有目的與方法、
或目的與結果之關係，始得從一重處斷。為納稅義務人之公司以
不正當方法逃漏稅捐，該公司負責人既非稅捐稽徵法第四十一條
之犯罪或受罰主體，僅依同法第四十七條第一款之規定，代替公
司受徒刑之處罰，自與其本身為犯罪主體所犯其他罪名間，不具
行為時刑法第五十五條所規定牽連犯關係。原判決認甲○○應依
稅捐稽徵法第四十七條第一款、第四十一條處罰之罪，與其所犯
之商業會計法第七十一條第一款之罪，及刑法第二百十六條、第
二百十五條之罪，具上開牽連犯關係，適用法則亦有欠允當。
貳、乙○○部分：
原判決以公訴意旨略稱：被告乙○○係耀德公司負責人，為商業
會計法所規定之商業負責人，其明知耀德公司與信安公司並無交
易往來，竟基於幫助信安公司逃漏稅捐之概括犯意，於八十二年
至八十四年間，指示耀德公司不知情之成年會計，於業務上所製
作屬於會計憑證性質之統一發票上，填載虛偽之貨品名稱、數量
、金額及買受人，交予甲○○，幫助信安公司逃漏營業稅及營利
事業所得稅。因認乙○○涉有商業會計法第七十一條第一款及稅
捐稽徵法第四十三條罪嫌。經審理結果，認為不能證明乙○○犯
罪，因而撤銷第一審論處乙○○罪刑部分之判決，改判諭知乙○
○無罪，固非無見。
惟查審理事實之法院，對於案內與待證事實有重要關係，在客觀
上認為應依法調查之證據，如未依法調查或雖已調查而未調查明
白，即與證據未經調查無異，如率行判決，其判決當然為違背法
令。查原審認定乙○○並無被訴之開立不實之統一發票幫助信安
公司逃漏稅捐犯行，主要係依據甲○○在第一審法院之供述及證
人杜淑端等人之證詞，認定該部分之行為人應係耀德公司之總經
理劉京仁；並依卷附中山綜合醫院函（劉京仁在該院最後一次就
醫紀錄為八十二年五月一日）、戶籍謄本（劉京仁於八十二年四
月十六日、八十六年九月八日分別有遷移戶籍之紀錄）及劉京仁
之美國護照、入出國日期證明書等證據資料，認定尚無從證明劉
京仁於八十二年五月至同年十一月之買賣統一發票期間不在我國
國內云云（見原判決第六至八頁理由貳之二(一)(二)(五)）。然查：本
件公訴意旨指訴信安公司向耀德公司購買統一發票之發票日期係
自八十二年五月二十八日至同年十一月十七日止（見第一審卷一
第十三頁），上開劉京仁之就醫紀錄及遷移戶籍紀錄，或在該期
間之前，或在該期間之後，似與該期間內劉京仁是否仍在我國國
內無涉。另依卷附劉京仁之美國護照及入出國日期證明書所載，
劉京仁持彼之美國護照於八十二年五月二十日出境後，至八十三
年二月二十四日始再入境（見原審更二卷第一八三頁），則公訴
意旨所指耀德公司開立不實之統一發票幫助信安公司逃漏稅捐期
間，劉京仁是否仍在我國國內？倘彼不在我國國內，則如何為該
部分犯行？甲○○於原審改稱：耀德公司部分係與乙○○接洽，
乙○○有交發票予伊等語（見原審更二卷第四三五頁），是否全
然不足採？均不無再予究明之必要。原審對於上開與乙○○是否
有幫助信安公司逃漏稅捐有重要關係之事項，並未調查釐清，率
認乙○○所辯可採，而為其有利之認定，自嫌速斷；併有調查未
盡及理由欠完備之違背法令。
、綜上，檢察官上訴意旨指摘原判決違背法令，尚非全無理由
，應認原判決仍有撤銷發回更審之原因。
據上論結，應依刑事訴訟法第三百九十七條、第四百零一條，判
決如主文。
中　　華　　民　　國　九十六　年　　六　　月　　七　　日
                      最高法院刑事第八庭
                          審判長法官  陳　正　庸
                                法官  賴　忠　星
                                法官  林　開　任
                                法官  林　立　華
                                法官  石　木　欽
      本件正本證明與原本無異
                                      書  記  官
中　　華　　民　　國　九十六　年　　六　　月　 十五 　日
                                                      Ｅ
